【裁判字號】    90,上易,369
【裁判日期】    900919
【裁判案由】    給付電話費
【裁判全文】
臺灣高等法院民事判決    九十年度上易字第三六九號
    上  訴  人  中華電信股份有限公司臺灣北區電信分公司
    法定代理人  薛紀建
    被  上訴人  甲○○
右當事人間給付電話費事件，上訴人對於中華民國八十九年十二月二十七日臺灣士林
地方法院八十八年度訴字第一一二九號第一審判決提起上訴，本院判決如左：
    主      文
原判決廢棄。
被上訴人應給付上訴人新臺幣柒拾陸萬貳仟玖佰零壹元，及自民國八十八年十月三十
日起至清償日止按年息百分之五計算之利息。
第一、二審訴訟費用由被上訴人負擔。
    事      實
甲、上訴人方面：
一、聲明：
  (一)原判決廢棄。
  (二)被上訴人應給付上訴人新臺幣（下同）七十六萬二千九百零一元，及自民國八十
    八年十月三十日起至清償日止按年息百分之五計算之利息。
二、陳述：除與原判決記載相同者，茲引用外，補稱：
  (一)上訴人之市內電話裝機申請書（下稱系爭申請書）所載聯單號碼五六七六至五六
    八一，申請號碼0000000至0000000等六線電話（下稱系爭電話）
    ，係由被上訴人代理訴外人方毓萍申辦，被上訴人雖為里奇通信有限公司（下稱
    里奇公司）受僱人，然以代理方毓萍名義向上訴人申裝系爭電話設備（下稱系爭
    電信契約），並未表示係代理里奇公司為客戶申辦，上訴人亦不知其係里奇公司
    受僱人，不得認被上訴人係基於使用人之地位為里奇公司之客戶提出申請，縱被
    上訴人係里奇公司之使用人，然其於申辦時未表明，依民法第八十六條規定，仍
    應負代理人之責。且系爭申請書代理欄內載有「本人確實受申請者委託代辦申請
    手續，如有虛假偽冒，願負全部法律責任」，被上訴人並簽名，即係以代理人之
    意思為之，系爭申請書填載完畢，經上訴人同意，契約關係即已成立。
  (二)上訴人審核申請書係採單一化櫃檯作業，符合者即直接於電腦建檔，故未在申請
    書上核章，並無過失。又裝機地點不以申請人之住所為限，只要依申請表上所載
    地址完成裝機，且有人簽收，即已履行完畢，況代理人係實際與客戶接觸者，系
    爭申請書代理欄內又已揭示上開文字，無權代理人自應對善意之相對人負損害賠
    償責任，上訴人不負核對申請人身分之義務。系爭申請書雖其中一紙代理人欄簽
    名處未簽名，經辦人員漏未要求補簽，然代理行為並非要式行為，不影響代理行
    為之成立，且此疏失與本件損害之發生亦無因果關係，自無與有過失可言。
三、證據：援用第一審所提證據。
乙、被上訴人方面：
一、聲明：上訴駁回
二、陳述：除與原判決記載相同者，茲引用外，補稱：
  (一)系爭申請書僅聯單號碼五六七七為被上訴人所填寫，惟其代理人欄亦無被上訴人
    之簽名，足證非被上訴人代辦申請，其餘申請書均係證人黃志維所填載，其於代
    理人欄簽被上訴人之名，與上開聯單號碼五六七七申請書之代理欄未簽名，均經
    上訴人核准，足證上訴人對申請書及證件查核不嚴格，系爭電信契約應係黃志維
    或第三人所申請。被上訴人於原審並未自認申辦系爭電話，縱有自認，亦與事實
    不符，依民事訴訟法第二百七十九條第三項規定撤銷自認。
  (二)被上訴人雖為里奇公司之受僱人，惟未與客戶接觸，均由里奇公司負責人張玲瑜
    負責接案後交由員工處理，系爭申請書所載聯絡電話亦為里奇公司之電話，被上
    訴人係受里奇公司指揮之使用人，不負無權代理責任。且系爭申請書代理人欄上
    開記載為上訴人印製之定型化契約，不得以其印有「代理人」字樣，即認被上訴
    人知悉其法律意義及法律責任，被上訴人依民法第九十七條、消費者保護法第十
    一條、第十二條規定，毋庸負責。
  (三)系爭申請書中聯單號碼五六七七者，代理人欄未簽名，上訴人仍予核准，且系爭
    申請書上有關經辦人、複核欄位及應補證件欄上查核身分證正本等均未有查核標
    記，上訴人顯疏於審查，又上訴人至裝機地址裝機，並未核對申請人本人身分及
    由申請人簽名確認，以防止損害發生，均與有過失，應負擔十分之九之與有過失
    責任。
三、證據：除援用第一審所提證據外，聲請訊問證人陳英美、莊明樹。
丙、本院依職權調閱臺灣臺北地方法院檢察署八十七年度偵字第一三八五五號訴外人
    黃一平被訴偽造文書案卷，並訊問證人張玲瑜、黃志維。
    理    由
一、上訴人主張：被上訴人於八十四年十二月五日代理訴外人方毓萍與伊訂立系爭電
    信契約，申裝系爭電話，自八十五年十一月至八十六年一月之電信費共七十六萬
    二千九百零一元，經向方毓萍催繳，伊始知方毓萍未授權被上訴人代辦申裝系爭
    電話，被上訴人應負無權代理人之損害賠償責任等情，依民法第一百十條規定，
    求為命被上訴人給付七十六萬二千九百零一元，及自八十八年十月三十日起至清
    償日止按年息百分之五計算利息之判決。
二、被上訴人則以：系爭電話非伊申辦，縱伊有申辦，惟伊係里奇公司之工讀生，依
    公司負責人張玲瑜、陳英美夫妻指示，至上訴人處代辦客戶之電話申請，僅為該
    公司之使用人。又伊於行為時為限制行為能力人，而方毓萍遭人冒用身分證，即
    無代理關係之本人存在，無民法第一百零四條之適用，且伊所為或所受之意思表
    示須經法定代理人同意，上開申辦電話既未得伊法定代理人事前同意或事後承認
    ，不生法律上效力。上訴人於本件申辦時審核伊之身分證件，明知伊為限制行為
    能力人，不得依無權代理主張善意相對人之損害賠償請求。上訴人於表格審核及
    裝機程序與有過失，伊縱受不利判決，上訴人亦應負擔十分之九與有過失責任等
    語，資為抗辯。
三、查訴外人方毓萍遭人冒用其名義向上訴人申裝系爭電話，系爭電話自八十五年十
    一月至八十六年一月之電信費計共七十六萬二千九百零一元之事實，為兩造所不
    爭，並據上訴人提出系爭電話積欠電信費用明細、市內電話裝機申請書、方毓萍
    之切結書及補發身分證（見原審卷第十一至十二頁、第二七至三二頁、第八一頁
    至八二頁）附卷可稽，核與證人方毓萍證稱：伊身分證於八十四年十一月間遺失
    ，並未申請系爭電話（見原審卷第七六頁）等語相符，應堪信為真實。
四、上訴人主張：系爭電話係被上訴人以方毓萍之代理人名義申辦等語，被上訴人於
    原審並不爭執，惟嗣於本院否認上情，並辯稱：系爭申請書僅聯單號碼五六七七
    為伊填寫，且伊未於該申請書代理欄簽名，系爭電話非伊申辦云云抗辯。經查，
    訊之證人即里奇公司員工黃志維證稱：聯單號碼五六七七以外之系爭申請書是伊
    填寫的，．．．伊接的客人不一定是伊去電信局申請，因為伊負責工程維修，有
    時候伊要外出，就會把要去申請的人姓名填在代理人欄，．．．去電信局辦的應
    該是被上訴人，因為電信局要核對代理人的身分證．．．被上訴人的業務主要是
    送件，伊及員工莊明樹、老闆張玲瑜偶而也會送件．．．伊聽被上訴人講過，去
    送件時上訴人因他經常去申請，有時沒要他拿身分證核對，但伊沒遇過這種經驗
    （見本院卷第八六頁）等語，證人即里奇公司之法定代理人張玲瑜亦證稱：被上
    訴人受僱於伊公司，工作內容包括向上訴人申辦裝機業務，．．．去辦理時，客
    戶及代理人之身分證都要帶去，．．．伊自己曾向上訴人申辦過，上訴人會要求
    提出身分證核對，伊所知不可能因與上訴人之承辦員熟識即不用提出身分證（見
    本院卷第五九、六○、八八頁）等語，佐以上開聯單號碼五六七七之申請書上字
    跡與其餘五紙申請書上字跡明顯不同，應非同一人書寫，而其餘五紙申請書之字
    跡，以肉眼比對，則字跡相似，應係同人書寫，有系爭申請書（見原審卷第二七
    至三二頁）附卷可稽，則聯單號碼五六七七之申請書為被上訴人填寫，其餘申請
    書則係證人黃志維填寫，堪以認定。又參酌系爭申請書背面記載「請注意事項」
    第一點「客戶．．．委託他人代辦者，除送上述相關證照外，並應附送代理人國
    民身分證以憑辦理」（見原審卷第一一四頁）等語，足認上訴人於申辦客戶委託
    他人代辦之情形，應有要求代理人提出身分證供核對，至證人黃志維雖證稱：被
    上訴人曾說上訴人有時未核對被上訴人之身分證云云，係被上訴人轉述之傳聞證
    據，非證人親身之見聞，自難憑採，是被上訴人所辯上訴人未核對代理人身分證
    乙節，尚無足取。而聯單號碼五六七七以外之申請書，雖非由被上訴人填寫，然
    其上記載代理人為被上訴人，經上訴人於代理人申辦時核對身分證確認無訛，縱
    其申請書上之代理人欄非被上訴人親自填寫，亦無礙實際前往申辦之人為被上訴
    人之認定。至聯單號碼五六七七之申請書被上訴人自認係其自行填寫，該申請書
    之代理人欄內既已載明代理人為被上訴人，而被上訴人又陳明其身分證並未交由
    他人使用（見本院卷第六○頁）等語，該申請書代理人欄內「代理人簽章」處被
    上訴人未簽名，亦不影響實際申辦者為被上訴人之認定。是被上訴人於上訴本院
    後始否認其為實際申辦者，並不足採。
五、按民法第一百零三條、第一百七十條第一項規定，所謂代理，係指代理人於代理
    權限內，以本人名義，向第三人為意思表示或受意思表示，直接對本人發生效力
    之行為，又無權代理人以代理人之名義所為之法律行為，非經本人承認，對於本
    人，不生效力。經查：
  (一)被上訴人雖係里奇公司之員工，未與客戶實際接觸，向上訴人申辦客戶所申請之
    電話，均由里奇公司法定代理人張玲瑜及其妻陳英美提供客戶身分證、印章由其
    辦理等情，固據證人黃志維、張玲瑜結證屬實（見原審卷第六七頁反面、本院卷
    第八八頁），惟被上訴人申辦系爭電話時，係以其為方毓萍代理人之身分為申請
    ，並於申請書之代理人欄內，載明其姓名住所，雖於申請書上所載聯絡電話為里
    奇公司當時之聯絡電話，為上訴人所不爭，然該電話號碼僅係作為上訴人與被上
    訴人連繫之用，尚難僅憑該電話號碼為里奇公司所使用，即遽認系爭電話為里奇
    公司代理申請，況遍查系爭申請書所載全部文字，並未記載任何有關里奇公司為
    代理人之意旨，自不得認里奇公司為代理人，被上訴人係以方毓萍代理人申辦系
    爭電話，應堪認定。被上訴人辯稱：僅為里奇公司之使用人，非方毓萍代理人云
    云，洵無足取。
  (二)次查，證人方毓萍證稱：伊之身分證於八十四年十一月間遺失，於同年月二十四
    日申請換領新身分證，後來又遺失．．．，申請書上所蓋之印章非伊所有，伊係
    被冒用（見原審卷第七六、七七頁）等語，為兩造所不爭，而系爭電話係於同年
    十二月五日由被上訴人向上訴人申請，有中華電信臺北東區營運處汐止服務中心
    八十八年六月三日汐收字第○○二七一號函（見原審卷第二六頁）在卷可證，
    系爭電信契約既於證人方毓萍遺失身分證後遭人冒名，由被上訴人以方毓萍代理
    人代辦向上訴人申請，復未經方毓萍承認，依前揭說明，被上訴人以方毓萍代理
    人身分與上訴人訂立電信契約，對方毓萍自不生效力。
六、被上訴人雖謂：系爭申請書係被上訴人單方製作之定型化契約，被上訴人不知其
    所載之代理人意義，違反誠信原則，且對消費者顯失公平，依消費者保護法第十
    一條、第十二條規定，應為無效，且系爭電話申辦時，伊為限制行為能力人，未
    獲法定代理人事前同意或事後追認，所訂立之契約應屬無效云云。查：
  (一)按消費者保護法第十一條、第十二條固規定，企業經營者在定型化契約中所用之
    條款，應本平等互惠之原則，定型化契約條款如有疑義時，應為有利於消費者之
    解釋，定型化契約中之條款違反誠信原則，對消費者顯失公平者，無效；又定型
    化契約條款有違反平等互惠原則、條款與其所排除不予適用之任意法規之立法意
    旨顯相矛盾或契約之主要權利或義務，因受條款之限制，致契約之目的難以達成
    者，推定其顯失公平。惟觀之被上訴人代理訴外人方毓萍與上訴人訂立之申裝電
    話設備契約所載之系爭申請書內容，僅係就申請電話之客戶及代理人之姓名、住
    所、身分證號碼等個人基本資料、裝機地址、裝機費及電話費通知地址、是否租
    用電話機、選擇電話機之種類及電話號碼是否刊登於電話簿等，由上訴人製作格
    式，供申請人填載，而其背面所載「請注意事項」第一條係規定，就申請人應於
    申請書簽名或蓋章、申請人為自然人、法人或非法人團體及委託他人代辦時所應
    檢附之身分證件等資料；第二條至第四條係就電話設備租用權之歸屬，證照不實
    之糾紛、日後申請之電話必須異動或上訴人電話營業區域變更或更改電話號碼等
    事項為規定；第五條則規定客戶欠繳電信費，上訴人得定期停止通話及視欠費情
    形停止客戶所租其他市內電話之通話，及自保證金內扣抵並追償不足之額；第六
    條、第七條規定同一建物內申請裝移機之屋內配線裝設、維修方式應一致，倘配
    線係委託有執照之廠商裝設，即應委由該廠商維修（見原審卷第一一四頁）等語
    ，上開條款之內容並無違反誠信原則、平等互惠原則，亦無約定排除不適用之法
    規及受條款限制致契約目的不達等顯失公平情事，而被上訴人復未證明系爭電信
    契約有何違反上開消費者保護法第十一條、第十二條規定之情事，其所辯自不足
    取。又系爭申請表格之代理人欄雖另有「本人確受申請者委託代辦申請手續，如
    有虛假偽冒，願負全部法律責任」等語之記載，亦僅就法律規定之責任，提醒代
    理人促其注意而已，要難謂增加被上訴人之責任，況且，該文義並無艱澀難懂之
    處，而被上訴人為六十五年三月二十九日生，有其提出之身分證（見原審卷第二
    一○頁）為憑，於代理方毓萍訂立系爭電信契約時，已十九歲，且受僱於里奇公
    司負責代理客戶申辦電話業務，本件申請事項既為其業務範疇，尤難認被上訴人
    不瞭解代理之意義及法律責任。是被上訴人之抗辯，委無可採。
  (二)次按法定代理人允許限制行為能力人獨立營業者，限制行為力人，關於其營業，
    有行為能力，民法第八十五條亦有明文。是限制行為能力人從事以取得利益為目
    的之職業所為之營業行為，倘經其法定代理人允許，則與營業有關所為之契約或
    單獨行為，應均具行為能力。查被上訴人自承：伊工作性質是同師傅到客戶那裡
    學裝單機、總機，如果有空也要幫忙代辦申請電話的工作．．．伊告訴父母在汐
    止派出所旁的里奇公司工作，他們知道，沒說什麼，只叫伊要小心（見原審卷第
    二○九頁）等語，而證人即被上訴人受僱之里奇公司法定代理人張玲瑜亦證稱：
    被上訴人在伊公司受僱半年多，其工作內容包括去電信局辦電話裝機的業務（見
    本院卷第五九至六○頁）等語，是被上訴人受僱於里奇公司為辦理電信業務而獲
    取報酬之行為，其法定代理人未為反對之意思表示，即默示允許被上訴人為該營
    業行為，殆無疑義。而被上訴人代理客戶向被上訴人申辦電話設備業務，屬執行
    營業之行為，依前揭說明，其代理方毓萍訂立系爭電信契約，自為有效。況且，
    被上訴人既係以代理人之身分為法律行為，依上開民法第一百零四條規定，其意
    思表示，亦不因其為限制行為能力人而受影響。是被上訴人之辯解，亦無足取。
七、按無代理權人，以他人之代理人名義所為之法律行為，對於善意之相對人，負損
    害賠償責任，民法第一百十條定有明文。訴外人方毓萍既未授權亦未承認被上訴
    人代理訂立之系爭電信契約，系爭電信契約對於方毓萍不生效力，業如前述，上
    訴人既不知被上訴人無代理權，為善意相對人，被上訴人自應負損害賠償責任。
    查系爭電話自八十五年十一月起至八十六年一月止所生之電信費計七十六萬二千
    九百零一元如前述，上訴人依前揭規定請求被上訴人如數賠償損害，即無不合，
    應予准許。被上訴人雖謂：申請書上所載方毓萍住址為臺北市○○○路「六段」
    五七之二號五樓，並無此地址，且聯單號碼五六七七申請書代理欄內被上訴人並
    未簽名，上訴人仍為核准，且上訴人於系爭申請書上有關經辦人、複核欄位及應
    補證件欄均未記載，顯疏於審查。又上訴人裝機時未核對申請人本人之身分並由
    申請人簽名確認，對於損害之發生與有過失云云抗辯。按民法第二百十七條第一
    項規定，損害之發生或擴大，被害人與有過失者，法院得減輕賠償金額或免除之
    。是過失相抵之發生，須被害人之過失行為為損害發生或擴大之共同原因，且被
    害人倘盡其善良管理人之注意即能避免損害之發生或擴大始有適用。經查：
  (一)系爭申請書上所載客戶方毓萍之戶籍地址固為錯誤之臺北市○○○路「六段」五
    七之二號五樓，且聯單號碼五六七七申請書之代理人簽章欄並未簽章，惟被上訴
    人既於申請時提出方毓萍之身分證及印章，表明代理方毓萍申裝系爭電話，而於
    系爭申請書填載方毓萍之姓名、身分證號碼，已足確定申請人為何，縱上訴人未
    發現臺北市○○○路「六段」五七之二號五樓之地址係錯誤而不存在，然此疏失
    於通常情形，非當然發生本件損害之結果，自非損害發生之共同原因，難謂此疏
    失與損害之發生或擴大有因果關係；又聯單號碼五六七七申請書代理欄內並無代
    理人簽名，惟該申請作業並非書面審查，係被上訴人親自至上訴人營業處交付該
    申請書並提出身分證件核對無訛後始予核准，而系爭電信契約並非要式行為，僅
    意思表示合致後即成立，縱無填寫該申請書，亦因被上訴人以方毓萍之代理人與
    被上訴人就系爭電信契約之訂立達成意思表示一致，契約即成立生效，要與上開
    申請書代理人欄未簽名無關，況本件損害之發生，係因被上訴人無權代理所致，
    該簽名之有無，非損害發生或擴大之共同原因，亦無因果關係。被上訴人之辯解
    ，尚無足取。
  (二)至系爭申請書上有關經辦人、複核欄位及應補證件欄固均未記載，惟上訴人主張
    其審核申請書係採單一化櫃檯作業，符合規定者即直接於電腦建檔作業，不在申
    請書上核章等情，為被上訴人所不爭，且系爭申請書有無核章，乃事涉上訴人內
    部行政作業管理考核之流程而已，尤與本件損害發生或擴大無關，自難以上訴人
    變更作業流程遽認係與有過失。至上訴人依被上訴人提出之申請書所載裝機地點
    裝機，乃依約履行系爭電信契約之給付，系爭申請書上所載裝機地點與申請人之
    戶籍地址並不相同，足見裝機地點不以申請人之住所為限，該地點既係被上訴人
    代理本人所指定，上訴人僅須於該址完成裝機並經該址所在之人受領，即已履行
    給付義務完畢，尚難以本人未到場簽收及上訴人未要求本人到場以核對身分，遽
    認係本件損害發生或擴大之共同原因。被上訴人所辯，委無足取。
八、從而，上訴人依民法第一百十條規定，請求被上訴人給付七十六萬二千九百零一
    元，及自八十八年十月二十一日準備書狀送達翌日（見原審卷第三七頁）即八十
    八年十月三十日起至清償日止，按年息百分之五計算之利息，為有理由，應予准
    許。原審為上訴人敗訴判決，尚有未洽。上訴意旨指摘原判決不當，求予廢棄改
    判，為有理由，應由本院廢棄改判如主文第一、二項所示。
九、兩造其餘攻擊防禦方法，核與判決結果不生影響，不予一一論述，附此敘明。
十、據上論結，本件上訴為有理由。依民事訴訟法第四百五十條、第七十八條，判決
    如主文。
中      華      民      國    九十      年      九      月    十九      日
                              民事第五庭
                                  審判長法  官  黃  熙  嫣
                                        法  官  詹  文  馨
                                        法  官  黃  雅  惠
右正本係照原本作成。
不得上訴。
中      華      民      國    九十      年      九      月    二十一    日
                                        書記官  徐  淑  琴


司法院資訊處製作；財團法人民間司法改革基金會備份。
